臺灣高等法院刑事判決　　　　　　　　99年度上易字第2403號
上　訴　人
即　被　告　王聰明
上列上訴人因傷害案件，不服臺灣臺北地方法院99年度易字第12
52號，中華民國99年9月3日第一審判決（起訴案號：臺灣臺北地
方法院檢察署99年度偵字第6680號），提起上訴，本院判決如下
：
    主  文
上訴駁回。
    事  實
一、王聰明前以遭永雅寧詐騙為由向警方提出詐欺告訴後，於民
    國99年2月21日下午5時50分許，在臺北市萬華區○○○路○
    段89巷12號大樓門口前發見永雅寧，旋要求在該處支援執行
    維護婦幼專案路檢盤查勤務之臺北市政府警察局萬華分局華
    江派出所員警劉宏處理，經警員劉宏益表示其非轄區員警，
    需通報轄區桂林派出所前來處理後，王聰明即撥打110報案
    ，在等候轄區桂林派出所員警抵達現場期間，永雅寧因遭王
    聰明阻擋上樓，憤而出手推擠、抓打王聰明（永雅寧所涉傷
    害部分，業經原審判處拘役20日確定），王聰明亦不甘示弱
    ，基於傷害之故意，出手掌摑永雅寧還擊，致永雅寧因此受
    有左側外耳後方挫傷瘀青之傷害。嗣經員警劉宏益制止，雙
    方始住手。
二、案經永雅寧訴由臺北市政府警察局萬華分局報請臺灣臺北地
    方法院檢察署檢察官偵查起訴。
    理  由
壹、程序方面：
  一按訊問被告所制作之筆錄，依刑事訴訟法第41條第4項規定
    ，法院固應命受訊問人於筆錄緊接其記載之末行簽名、蓋章
    或按指印，但同法第44條關於審判筆錄之規定，並未設有此
    項限制，原審未命被告於審判筆錄之末行簽名、蓋章或按指
    印，於法並無不合。
  二按除顯有不可信之情況外，從事業務之人於業務上或通常業
    務過程所須製作之紀錄文書、證明文書亦得為證據，刑事訴
    訟法第159條之4第2款定有明文。又醫師法第12條第1項規定
    ：「醫師執行業務時，應製作病歷，並簽名或蓋章及加註執
    行年、月、日。」第2項規定：「前項病歷，除應於首頁載
    明病人姓名、出生年、月、日、性別及住址等基本資料外，
    其內容至少應載明下列事項：(一)就診日期。(二)主訴。(三)檢查
    項目及結果。(四)診斷或病名。(五)治療、處置或用藥等情形。
    (六)其他應記載事項。」第17條規定：「醫師如無法令規定之
    理由，不得拒絕診斷書、出生證明書、死亡證明書或死產證
    明書之交付。」是不論患者就診之目的為何，醫師於執行醫
    療業務時均應依醫師法之規定，製作病歷，出具診斷書，此
    一病歷、診斷書之製作，自屬醫師於醫療業務過程中所須製
    作之紀錄文書、證明文書。卷附西園醫院99年2月21日出具
    之診斷證明書正本（其上蓋有院長、診治醫師及醫院印章）
    與西園醫院檢送之告訴人永雅寧急診病歷資料影本記載之內
    容相同，係屬真正無訛。又上開診斷證明書及急診病歷資料
    均屬醫師於醫療業務過程中所須製作之證明文書，且無顯不
    可信之狀況，依刑事訴訟法第159條之4第2款之規定，均有
    證據能力。
  三按被告以外之人於審判外之言詞或書面陳述，除法律有規定
    者外，不得作為證據；又被告以外之人於審判外之陳述，雖
    不符合同法第159條之1至第159條之4之規定，但經當事人於
    審判程序同意作為證據，法院審酌該言詞陳述或書面陳述作
    成時之情況，認為適當者，亦得為證據。當事人、代理人或
    辯護人於法院調查證據時，知有第159條第1項不得為證據之
    情形，而未於言詞辯論終結前聲明異議者，視為有前項之同
    意，刑事訴訟法第159條第1項及第159條之5分別定有明文。
    本判決下列其餘引用之證據資料，均經依法踐行調查證據程
    序，當事人於本院言詞辯論終結前亦未對證據能力聲明異議
    ，本院審酌證據資料製作時之情況，均無違法不當及證明力
    明顯過低之瑕疵，亦查無依法應排除其證據能力之情形，認
    以之作為證據應屬適當，皆有證據能力。
貳、實體方面：
  一訊據上訴人即被告王聰明矢口否認有何傷害犯行，辯稱：因
    告訴人永雅寧出手毆打伊，伊始下意識的把手揮一下自衛，
    告訴人未因此受傷，伊亦無傷害告訴人之意云云。經查：
    (一)上揭被告與告訴人紛爭經過及被告出手掌摑告訴人之事實
      ，業據告訴人永雅寧於偵查中及原審審理時指證綦詳（見
      99年度偵字第34頁、原審卷第18頁反面），核與證人即警
      員劉宏益於偵查中、本院審理時證述之情節大致相符（見
      上揭偵卷第41頁、本院卷第49頁、第50頁），並有西園醫
      院99年2月21日出具之診斷證明書及告訴人急診病歷資料
      在卷可憑（見上揭偵卷第14頁、原審卷第25至31頁），堪
      認為真實。
    (二)被告雖辯稱係因告訴人出手毆打其，其始下意識的把手揮
      一下自衛云云。惟查，被告於99年2月22日警詢時供承：
      「…他就動手打我（徒手），於是我也動手（徒手）打他
      一下，我要打第二下時，被在場的警察制止。」等語（見
      上揭偵卷第5頁）。參以，證人即警員劉宏益於本院審理
      時明確證稱：伊見被告與告訴人以拳頭互毆，伊就上前出
      手將2人撥開等語（見本院卷第50頁背面）。被告具有傷
      害告訴人之故意甚明。又正當防衛必須對於現在不法之侵
      害始得為之，侵害業已過去，即無正當防衛可言，至彼此
      互毆，又必一方初無傷人之行為，因排除對方不法之侵害
      而加以還擊，始得以正當防衛論，故侵害已過去後之報復
      行為，與無從分別何方為不法侵害之互毆行為，均不得主
      張防衛權（最高法院30年上字第1040號判例意旨參照）。
      本件被告係與告訴人互毆，自無由主張正當防衛。
    (三)被告否認其有於偵查中及原審自白打告訴人耳光，並聲請
      勘驗偵查及審理錄音光碟，惟本院並未援引被告於偵查中
      及原審之自白為不利於被告之認定，自無勘驗錄音光碟之
      必要。又案發現場附近和平西路3段98巷口之監視錄影器
      已故障，和平西路3段98巷與三水街口之監視錄影器尚建
      置測試中，並無法提供案發現場之監視錄影畫面，有臺北
      市政府警察局萬華分局99年3月18日函在卷可考（見上揭
      偵卷第23頁），自無再調閱監視錄影器，為無益調查之必
      要。
    綜上所述，被告所辯要屬畏罪卸責之詞，不足採信。本件事
    證明確，被告傷害之犯行，洵堪認定，應依法論科。
  二核被告所為，係犯刑法第277條第1項之普通傷害罪。原審以
    被告罪證明確，適用刑法第277條第1項、第41條第1項前段
    ，刑法施行法第1條之1之規定，並審酌本件紛爭經過、告訴
    人受傷輕微及被告犯後態度等一切情狀，量處被告拘役20日
    ，併諭知易科罰金之折算標準，原審認事用法、量刑均無不
    當。被告否認犯行提起上訴，為無理由，應予駁回。
據上論斷，應依刑事訴訟法第368條，判決如主文。
本案經檢察官王壬貴到庭執行職務。
中    華    民    國   100    年    1     月    19    日
                  刑事第七庭  審判長法  官  陳憲裕
                                    法  官  游紅桃
                                    法  官  楊智勝
以上正本證明與原本無異。
不得上訴。
                                    書記官  林桂玉
中    華    民    國   100    年    1     月    20    日
附錄：本案論罪科刑法條全文
中華民國刑法第277條第1項（普通傷害罪）
傷害人之身體或健康者，處3年以下有期徒刑、拘役或1千元以下
罰金。
犯前項之罪因而致人於死者，處無期徒刑或7 年以上有期徒刑；
致重傷者，處3年以上10年以下有期徒刑。